臺灣臺中地方法院民事判決　九十一年度訴字第二二六七號
　　原　　　告　王永良
　　被　　　告　甲○○
　　訴訟代理人　乙○○
　　被　　　告　丙○○
右當事人間請求給付價金事件，本院判決如左：
    主      文
原告之訴駁回。
訴訟費用由原告負擔。
    事      實
甲、原告方面：
  一、聲明：
    (一)被告甲○○應給付被告丙○○新台幣（下同）一百五十萬元，及自起訴狀繕本
      送達翌日起至清償日止，按週年利率百分之五計算之利息。
    (二)前項判決得由原告代位被告丙○○受領給付。
  二、陳述：
    (一)原告係被告丙○○之債權人，被告丙○○積欠原告一百五十萬元未償，經原告
      聲請本院向被告丙○○核發支付命令（八十九年度促字第三八○五三號）確定
      在案。
    (二)被告丙○○與原告於八十五年四月一日簽訂合建契約，由原告提供所有坐落台
      中縣太平市○○○段車籠埔小段第一五七之三、一五七之二四、一五七之二五
      地號等三筆土地，由被告丙○○負擔建築費用，建築Ａ（門牌號碼台中縣太平
      市○○路七之十七號）、Ｂ戶（門牌號碼台中縣太平市○○路七之十七之一號
      ）房屋二棟後，分由原告及被告丙○○取得。嗣被告丙○○分別以原告、被告
      甲○○為Ａ戶房屋、Ｂ戶房屋之起造人，於八十八年（起訴狀誤載為八十六年
      ）五月四日辦妥建物所有權登記。查被告甲○○向被告丙○○購買上開Ｂ戶房
      屋，尚有買賣價金三百萬元未付，被告丙○○則已不知去向。
    (三)原告執前開支付命令為執行名義，聲請本院執行處向被告甲○○核發收取命令
      （九十一年民執清字第七九三號），惟被告甲○○聲明異議否認債權存在。然
      查被告丙○○對被告甲○○確有上開價金債權存在，然被告丙○○已不知去向
      ，顯怠於行使權利，原告為保全債權，爰依強制執行法第一百二十條第二項、
      民法第二百四十二條、第三百六十七條規定提起本件訴訟，求為判決如聲明所
      示。
    (四)對於被告甲○○抗辯之陳述：Ａ、Ｂ二戶房屋坐落之前揭三筆土地業已分割完
      畢，然被告甲○○不願接受辦理過戶。
  三、證據：提出合建契約書、本院八十九年度促字第三八○五三號支付命令暨確定
      證明書、本院九十一年民執清字第七九三號執行命令、被告甲○○聲明異議狀
      各一件、建物登記謄本二件（以上均為影本）為證，並聲請訊問證人謝忠順、
      謝貴金及廖凱玟。
乙、被告方面：
壹、丙○○部分：
    被告未於言詞辯論期日到場，亦未提出書狀做何聲明或陳述。
貳、甲○○部分：
  一、聲明：原告之訴駁回：
  二、陳述：原告與被告丙○○間因合建房屋，所生債務糾紛，與被告甲○○無涉，
      被告丙○○對被告甲○○確無系爭價金債權存在，原告既主張有該債權存在，
      即應負舉證責任。
    理      由
一、本件被告丙○○未於言詞辯論期日到場，核無民事訴訟法第三百八十六條各款所
    列情形，爰依原告之聲請，由其一造辯論而為判決。
二、被告丙○○部分：
  (一)原告主張：其係被告丙○○之債權人，惟被告丙○○怠於行使對於被告甲○○之
    價金請求權，為保全原告對於被告丙○○之債權，爰依民法第二百四十二條，以
    自己之名義，代位行使被告丙○○對被告甲○○之權利，求為判決被告甲○○應
    給付被告丙○○一百五十萬元，及自起訴狀繕本送達翌日起至清償日止，按週年
    利率百分之五計算之利息。
  (二)惟查，本件原告係代行被告丙○○權利，請求被告甲○○應對被告丙○○為前開
    之給付，並表明被告甲○○之給付由原告代為受領，既未另對被告丙○○有所請
    求，自無庸併列被告丙○○為共同被告（最高法院六十四年度第五次民事庭會議
    決定(一)、司法院七十四年十二月九日七十四院台廳一字地○六七五九號、八十年
    八月二十三日八十院台廳一字第○六四五四號函參照），是原告對於被告丙○○
    部分之訴，應予駁回。
三、被告甲○○部分：
  (一)原告主張：丙○○積欠原告一百五十萬元，業經原告聲請本院對丙○○核發支付
    命令確定在案，被告甲○○因向丙○○購買上開Ｂ戶房屋，尚餘三百萬元價金未
    付，丙○○怠於行使對於被告甲○○之價金債權，爰依民法第二百四十二條之規
    定，代位丙○○依民法三百六十七條向被告甲○○請求，並代為受領該價金等語
    。被告甲○○則以其未積欠丙○○房屋款等語，資為抗辯。
  (二)原告主張其係丙○○之債權人，丙○○積欠原告一百五十萬元未償，經原告聲請
    本院對丙○○核發支付命令確定，原告復以該支付命令為執行名義，聲請本院執
    行處對被告甲○○發收取命令一節，業據原告提出本院八十九年度促字第三八○
    五三號支付命令暨確定證明書、本院九十一年民執清字第七九三號執行命令等件
    為證，並為被告甲○○所不爭執，堪認原告此部分之主張為真實。至原告主張丙
    ○○以被告甲○○為起造名義人建築Ｂ戶即門牌號碼台中縣太平市○○路七之十
    七之一號房屋，並辦理建物所有權登記（Ａ戶登記為原告所有）等情，亦為兩造
    所共認之事實，並有建物登記謄本在卷可稽，亦堪認為真實。
  (三)按債務人怠於行使其權利時，債權人因保全債權，得以自己之名義，行使其權利
    ，固為民法第二百四十二條前段所明定。惟債權人代位行使之權利，既為債務人
    之權利，第三人自得以對於債務人之一切抗辯，對抗債權人，最高法院著有四十
    年台上字第三○四號判例可參。本件原告對於丙○○有一百五十萬元已屆清償期
    之債權而未受清償，已如前述，則原告不代位丙○○為本件請求，其債權自有不
    能完全清償之虞，自有保全之必要。惟原告就所主張被告甲○○積欠丙○○房屋
    買賣價金三百萬元一節，固舉被告甲○○之夫謝貴金、辦理系爭建物所有權保存
    登記之代書謝忠順及原告訴訟代理人助理廖凱玟等人為證，然查證人謝貴金證稱
    ：被告甲○○向丙○○購買土地及房屋，價款四百萬元，包括增建及整修部分，
    然土地因尚未分割，無法辦理登記。被告甲○○方面曾給付丙○○一百萬元現金
    ，因丙○○另積欠渠等工程款二十萬元，約定所餘二百八十萬元，若將來有工程
    要給被告甲○○方面做，以工程款抵償此部分價款等語；而證人謝忠順證述：「
    據我所知，甲○○是丙○○的小包，本件系爭房屋係以四百萬元作價，四百萬元
    包含土地及房屋，其中一百萬元由甲○○給丙○○，其餘款項以施作工程來抵，
    施作工程係指二棟房屋之細部工程及增建部分，而土地部分因當時未分割好即申
    請建築執照，以致分割困難，目前仍未移轉登記」等語，可證被告甲○○係以總
    價四百萬元向丙○○購買上開Ｂ戶房屋及其基地，其中一百萬元以現金給付，二
    十萬元以丙○○積欠被告甲○○之工程款抵銷，所餘二百八十萬元價金部分，被
    告甲○○確未給付予丙○○。而上開證人就所餘二百八十萬元部分，究竟應如何
    給付一節，證人謝貴金所證：「若將來有工程要給被告甲○○方面做，以工程款
    抵償此部分價款」，雖與證人謝忠順證稱：「其餘款項以施作工程來抵，施作工
    程係指二棟房屋之細部工程及增建部分」等語互有不同，惟核之證人廖凱玟所證
    ：九十年九月二十一日協調時，謝貴金雖未提到二百八十萬元要用工程款來抵的
    事情，但有提到丙○○就系爭房屋細部部分沒有收尾，增建部分亦未施作。足見
    被告甲○○與丙○○於系爭房屋委請證人謝忠順辦理建物保存登記，雙方成立買
    賣契約時，系爭房屋尚未完成細部工程，亦未施作增建部分，且基地部分因分割
    問題，尚無法移轉登記。但本此買賣契約，丙○○之給付義務而言，丙○○應將
    系爭房屋細部工程，增建部分完成，並將基地移轉登記予被告甲○○，始符債之
    本旨，則無疑義。然系爭房屋自八十八年五月四日所有權登記完畢後，丙○○迄
    未將系爭房屋之細部工程，增建部分完成，亦未將基地所有權移轉登記予被告甲
    ○○，即不知去向，已屬不爭之事實，是縱被告甲○○雖餘有二百八十萬元未給
    付丙○○之情，然丙○○既未按債之本旨提出給付，而有債務不履行之情，被告
    甲○○非不得拒絕給付相當之價金，資以對抗。
  (四)綜合前述，被告甲○○既得以丙○○未履行債務等情，拒絕給付系爭房屋買賣價
    金所餘款項，則原告代位行使丙○○依民法第三百七十六條規定對於被告甲○○
    之買賣價金請求權，請求被告甲○○應給付丙○○一百五十萬元，及自起訴狀繕
    本送達翌日起至清償日止，按週年利率百分之五計算之利息，即無理由，應予駁
    回。
四、結論：本件原告之訴為無理由，依民事訴訟法第七十八條，判決如主文。
中　　　華　　　民　　　國　　九十一　　年　　　十　　　月　　 三十 　　日
                                臺灣臺中地方法院民事第五庭
~B法　　　官　王邁揚
右為正本係照原本作成
如對本判決上訴須於判決送達後廿日內向本院提出上訴狀
中　　　華　　　民　　　國　　九十一　　年　　　十　　　月　　 三十　 　日
~B法院書記官
